【裁判字號】    90,上訴,2945
【裁判日期】    901120
【裁判案由】    妨害自由
【裁判全文】
臺灣高等法院刑事判決                            九十年度上訴字第二九四五號
    上  訴  人  臺灣臺北地方法院檢察署檢察官
    被      告  戊○○
    選任辯護人  陳英鳳
    被      告  己○○
                乙○○
                丙○○
    右  一  人
    選任辯護人  張英郎
                李師榮
    被      告  丁○○
    選任辯護人  林俊倩
右上訴人因被告妨害自由案件，不服臺灣臺北地方法院九十年度訴字第五０二號，中
華民國九十年七月三十一日第一審判決（起訴案號：臺灣臺北地方法院檢察署八十九
年度偵字第一四一四五號）提起上訴，本院判決如左：
    主  文
原判決關於戊○○、己○○、乙○○、丁○○、丙○○被訴傷害部分撤銷。
戊○○、己○○、乙○○、丁○○、丙○○被訴傷害部分公訴不受理。
其他上訴駁回。
    理  由
一、公訴意旨略以：被告戊○○係台北市○○區○○路五一０號「天久當舖」之負責
    人，因甲○○於民國八十六年十二月間以質押身分證及計程車行照方式，陸續向
    天久當舖借款新台幣（下同）四十三萬元（按此時之負責人係蔡尚久），而於八
    十八年十二月二十九日下午三時三十分許，至天久當舖商討債務處理問題，惟戊○○對於甲○○提出之償債方式不滿意，竟與該當舖職員丁○○、己○○、乙○○、丙○○等人基於共同犯意之聯絡，先由丁○○告稱：「須償還本金及利息共
    一百一十萬元，且須先付五十萬元，其餘則分期支付，如未籌到五十萬元就不得
    離開」等語，隨即由丁○○、己○○、乙○○、丙○○等人分別控制甲○○之行
    動自由，不准其離開上址當舖。迨翌日（即同年十二月三十日）上午十時五十分
    許，渠等見甲○○仍無法交付五十萬元，己○○乃以鐵尺拍打其手掌十餘下後再
    將之推倒在廚房地上，並以雙腳踹其胸部，而乙○○、丙○○也分別以腳踹之，
    致甲○○受有左眼皮瘀傷、鼻樑瘀傷、前胸瘀傷及左手拇指瘀傷等傷害。嗣經甲○○假借向友人籌款時，以電話通知家人報警，始於同年十二月三十一日下午四
    時三十分許，為警當場查獲、救出甲○○，並查扣載有甲○○借款及繳款明細之
    客戶資料四張、車輛借用切結書、委託切結書、讓渡書、押當利息切結書、汽車
    過戶申請登記書一式二份、土地所有權狀、建築改良物所有權狀等，因認被告戊○○、己○○、乙○○、丙○○、丁○○共同涉有刑法第三百零二條第一項、第
    二百七十七條第一項之傷害罪嫌等語。
二、公訴人認被告等共同涉有右揭犯行，係以右揭犯罪事實業據告訴人甲○○指訴歷
    歷，並有驗傷診斷書、載有甲○○借款及繳款明細之客戶資料、車輛借用切結書
    、委託切結書、讓渡書、押當利息切結書、汽車過戶申請登記書、土地所有權狀
    、建築改良物所有權狀等影本附卷可稽，及告訴人之妻王芬玲之報案傳真資料、
    台北市政府警察局大安分局查獲本件被告並救出告訴人之現場檢查紀錄表在卷足
    資佐證，為其論據。
三、訊之被告等人堅決否認有上揭犯行，被告戊○○辯稱：當時甲○○可以自由行動
    ，並沒有限制他，且當時已對他提出告訴，沒有毆打他，又甲○○到當舖時只有
    丙○○在店裡睡覺，因他以前係店裡之員工，後來離職，當天因為有其他員工生
    病請假所以由他代班。被告丁○○辯稱：當時只有向甲○○說明借款之情形，請
    他儘快處理，沒有恐嚇之言語，因老闆已對甲○○提出告訴，他主動到店裡洽談
    如何償還，戊○○打電話告訴蔡尚久，蔡尚久就打電話叫我去店裡說明，因為本
    件借款是我承辦的，對於借貸及清償過程我最為清楚等語。被告己○○辯稱：沒
    有在台北市○○區○○路五一０號「天久當舖」工作，八十八年十二月二十九日
    也沒有去天久當舖，更沒有拿鐵尺打他。被告乙○○辯稱：我是在那裡借住。因
    為天久當舖是我姐夫蔡尚久開的，後來頂讓給戊○○，而我和戊○○也有親戚關
    係，所以暫時住在那裡。八十八年十二月二十九日下午甲○○到天久當舖商討債
    務問題，並沒有不讓他離開，也沒有用腳踹他等語。被告丙○○辯稱：八十八年
    十二月二十九日去天久當舖是替朋友翟光華代班，從八十八年十二月中旬開始代
    班，不太清楚甲○○向當舖借錢之事。我任職時的老闆是蔡尚久，頂讓給戊○○
    之後我就離職了。八十八年十二月二十九日下午甲○○到天久當舖商討債務問題
    ，因為他欠錢不還，態度又不好，我才拿鐵尺丟他等語。另被告戊○○之選任辯
    護人為其辯稱意旨略以「於概括承受時僅知悉甲○○之欠款為四十三萬元，至於
    借款詳情因非經手之人，故無法會算，遂找經辦人丁○○到場說明借款詳情，被
    告僅要求甲○○含利息償還五十萬元即可，且須先還三十五萬元，其餘款項以分
    期付款為之，其間甲○○來去自由並無任何限制行動自由之情，再甲○○之陳述
    與事實不符，本案為其個人主觀之猜測，至於天九當舖車關著乃因當舖內貴重物
    品，為防被劫，加裝安全鎖，更何況依其驗傷診斷書所載均與其陳述之情形不符
    ，故其指訴在於藉由使被告受刑事訴追手段以達於免於還款之目的。另被告丙○○之選任辯護人為其辯護意旨略以告訴人甲○○所稱門內有「暗鎖」，其作用在
    於讓人員出入時，坐於櫃檯之人可以不用起身開門、關門，功能與住家對講機上
    開門按紐一致，又八十八年十二月二十九日夜晚，分別有甲○○姐夫及警察到場
    ，甲○○苟有被控制行動自由之情，何以未趁其時與其姐夫、警察離去，故其所
    陳顯與經驗法則悖離等語。被告丁○○選任辯護人為其辯稱意旨略以：告訴人係
    由其友人陪同依自由意志自行前往當舖，被告係於告訴人抵達後，始接獲通知前
    往就其任職時所經手之借款如何清償加以瞭解，於當晚六、七時左右隨即離去，
    當晚十點多雖再回去，但不到一小時又離去，直到三十一日中午十二點三十分左
    右始再至當舖，對於告訴人指訴行動自由遭受限制之期間內，被告僅曾短暫停留
    現場，不可能對告訴人施以任何強制力而限制其行動自由，至於傷害部分告訴人
    雖已撤回告訴，但其指訴與診斷證明書之記載不符，顯係虛構等語。
四、按犯罪事實應依證據認定之，無證據不得推定其犯罪事實；又不能證明被告犯罪
    者，應諭知無罪之判決，刑事訴訟法第一百五十四條、第三百零一條第一項分別
    定有明文。而告訴人之告訴，係以使被告受刑事訴追為目的，是其陳述是否與事
    實相符，仍應調查其他證據以資審認（最高法院五十二年台上字第一三００號判
    例參照）。經查：
  I告訴人經本院多次傳訊無著，然依其於警訊中指稱：「十二月三十日上午十時五
    十分左右，遭己○○以徒手毆打頭部四次，同日下午十七時左右，再遭己○○以
    鐵尺拍打手掌十餘下後，再將我推倒在廚房內地上用腳踹我的胸部；而乙○○及
    丙○○亦在此時同樣用腳踹我胸部數下．．．」等語（參偵查卷第十七頁警訊筆
    錄），於偵查中指訴稱「鍾、乙○○、丙○○動手打我，戴在裡面打麻將，另四
    人限制我的行動自由」（偵查卷第六十七頁），於原審指訴稱「丙○○、己○○
    叫我坐地上靠牆壁，然後輪流踼我的胸部，己○○還打我臉部，用手拍打我的臉
    部打了一下，很用力，別的地方沒有打，其他沒有打我。是己○○叫我把手伸出
    來，用鐵尺打了兩下，剛好打到左手拇指處，所以腫了起來」（原審卷第七十二
    至第七十三頁）等語，惟告訴人指訴與其所提出之台北市立仁愛醫院八十八年十
    二月三十一日驗傷診斷書，及本院向該院函調之病歷影本所載，告訴人所受之傷
    為左眼皮（原審誤繕為右眼皮）瘀傷０．二ｘ０．二公分鼻樑瘀傷０．五ｘ
    ０．二公分前胸瘀傷０．五ｘ０．五公分左手拇指瘀傷三ｘ二公分等情，依
    其指訴與病歷記載相互以觀，告訴人胸部及手掌、頭部均未受傷，顯見告訴人於
    警訊中所指己○○、乙○○、丙○○如何毆打伊之情節，為誇大不實之詞，不足
    採信。至告訴人所受之傷，被告丙○○坦承曾毆打告訴人，係不齒告訴人欠錢不
    還之行為，憤而徒手毆打告訴人，係其個人之行為，與其他被告無關（此部分業
    據告訴人撤回告訴，詳如後述）。
  II天久當舖原名集義當舖，負責人為王阿龍，於八十六年十二月二日經核准變更為
    天久當舖，負責人為蔡尚久，至於八十八年十月二十九日經核准變更負責人為戊○○，八十九年三月二十七日變更名稱為八八當舖，八十九年九月二十二日負責
    人變更楊國誠，此有台北市商業管理處九十年十月十一日北市一字第九０六五五
    五六八００號函文一紙在卷可按，因告訴人欠款未清償，戊○○乃對之提出刑事
    詐欺訴訟，於八十八年十二月二十九日下午三時三十分許，至天九當舖係於開庭
    後至該處商討債務處理問題，此業為告訴人陳明在卷（偵查卷第六十七頁、原審
    卷第六十六頁），故依告訴人於原審審理中到庭陳稱：二十九日在板橋開完庭後
    ，有在法庭外爭吵過，後來我朋友先到天九當舖，再和我連絡，說天九當舖願意
    讓我分期付款，叫我過去，確認看如何分期付款，二十九日當天是丁○○和我談
    債務之事，談下來連利息總共一百多萬元，先付五十萬元，其餘分期付款。後來
    我姊夫約晚上九點、十點也到，我姐夫是我以天久當舖的電話聯絡才知道要去天
    久當舖，之後警察約十點多、十一點多左右也來了，我之所以沒和我朋友、我姊
    夫或警察一起離開是因為我自己心裡認為錢沒處理好，不能走，我並沒有向任何
    人表示自己想走，在天久當舖我打電話向我太太、大姐夫、二姐、大舅子、二姐
    夫及我丈母娘、公司同事等人籌錢，我與我太太說錢處理完後才能回去，我並沒
    有向我太太說自己被挾持，只說因為門關著，感覺不能出去，我姐夫也是因為我
    打電話向他說錢的事，他才來的，我姐夫來時，我的表現很自然。因為之前就和
    天久當舖有金錢往來，知道如何開門，晚上時他們也都有人陪我一起聊天，睡覺
    時，如果先開暗鎖後再開門跑的話也跑不掉，除了丁○○告訴我說錢沒處理好不
    能走（嗣又改稱沒有人對我說必須償還本金連利息一百多萬元並先付五十萬元，
    否則不能離開，但是門是關著）外，其他人沒有說我不能走，我自己認為錢沒處
    理好不能走，我並沒有向何人表示自己想走；『戊○○我不認識他，也沒有和他
    說過話，他只有在三十日來天九當舖，在裡面打麻將，其他時間都沒來』，己○○、丙○○、乙○○都只有問我如何還錢，叫我趕快籌錢；丁○○對我態度最好
    ，他大部分不在天九當舖，乙○○、丙○○對我態度很好，己○○還好，乙○○
    為何還踢我一腳，我不清楚，他大部分時間在睡覺，其他人都出去時，我有和乙○○單獨在一起一下子，我被打後，約一小時後，我打電話給我太太，有向我太
    太講到錢的事，說到錢多少，要多少錢才可以走的事情，我並沒有向我太太說自
    己被挾持，只說因為門關著感覺不能出去，第一次警察來前，就有電話進來，表
    示警察要來，那表示警察和被告他們都是自己人，所警察要走時，我雖然想和警
    察一起走，但不敢，因為就算和警察一起走，但錢的問題沒解決，我之後還是會
    和他們見面等語（參原審九十年六月十九日筆錄），依上開告訴人所陳，可知：
    1.告訴人既不知戊○○係天久當舖之負責人，戊○○亦未與告訴人說話，其餘被
      告亦未告之戊○○是何人，自不能僅以戊○○係天久當舖負責人，即推論戊○○與其餘被告有何犯意之聯絡及行為分擔。
    2.丁○○與告訴人結算債務，並要告訴人儘快處理，丁○○對告訴人很客氣，態
      度很好，沒有任何強暴脅迫之行為。從而丁○○辯稱：因被告姊夫來了解告訴
      人借錢的情形，伊當時雖已離職，因該筆債務是伊經手借給告訴人，故伊道義
      上回到天久當舖向告訴人及告訴人之姊夫說明本金及利息如何計算，說明完後
      伊就離開天九當舖等語，為可採信。
    3.乙○○對告訴人之態度亦很好，雖曾勸告訴人趕快還錢外，並未對告訴人表示
      如未還錢，不能離開，雖告訴人指稱曾遭乙○○踹一腳，惟其驗傷診斷證明書
      上並未腳部受傷之記載，故依告訴人之指訴，實不足以證明乙○○有何犯行。
    4.依告訴人之指訴，對伊逼債者為丙○○及己○○，復又稱丙○○對我態度很好
      ，己○○還好，前後已有所不一，再依其指訴稱其二人並未對伊為限制行動自
      由之意思，伊亦未對任何人表示要離開天九當舖之意思，按告訴人欠天久當舖
      錢為告訴人所是認，天久當舖計算本金及利息，亦未有何違法之處（當舖業最
  高利率為月息九厘，依丁○○所供，本件未依原約訂之利率計算，告訴人當庭
      未爭執，且經告訴人之姊夫及警察前來處理、了解），欠債本該還錢，被告丙○○及己○○要求告訴人趕快籌錢清償天久當舖之債務，無違法之處，於情理
      亦非有違，討債之態度，縱有不友善之行為，惟既無證據證明其二人有如何限
      制行動自由之行為，告訴人亦從未表示要離去天久當舖而遭拒，且告訴人至少
      有隨其友人、姊夫、警察離去之三次機會，其均未隨之離去，其空言懷疑警察
      為天久當舖之人云云，尤不可信，顯見其並無被妨害行動自由之事實，告訴人
      主觀上係自認債務尚未解決，不宜離去，而繼續留在天久當舖籌錢解決，非無
      可能。
    5.天久當舖店內既在營業中，自有他人所典當之財物，從而被告丙○○辯稱因告
      訴人繼續留在天久當舖甚久，遲遲未解決債務，其等為保護當舖內之財物，自
      須有人在店內看守等語，合於常情，且天久當舖於其時曾有其他人外出，僅留
      乙○○一人與告訴人在當舖內，被告等未綁住告訴人，乙○○又未持任何兇器
      ，如何限制告訴人之行動自由，尤足證明被告等無意限制告訴人之行動自由。
  III原審向台北市警察局萬華分局東園派出所調閱八十八年十二月二十九日二十三時
    四十分許之報案紀錄，警員林柏蒼於獲報後到天久當舖處理，發現係債務糾紛，
    已自行調解，未有人遭挾持，而於同日二十三時五十五分回所，並將處理經過登
    載於工作紀錄簿上，有該派出所函送之受理報案紀錄簿，公務電話記錄表、工作
    紀錄簿摘頁影本在卷可證（原審卷第五十九頁、第六十頁），足證告訴人當時未
    被挾持或被限制行動自由。
  Ⅳ同年月三十一日十六時三十分台北市政府警察局大安分局警員又到天久當舖檢查
    ，雖於檢查紀錄表記載「．．．由丙○○主動開門讓員警進入，在該當舖客廳內
    找到被害人甲○○，現場並查獲己○○、乙○○、丙○○、丁○○等四人控制甲○○行動自由；被害人甲○○供稱其於八十八年十二月二十九日下午十五時許就
    被控制行動自由，而己○○、乙○○、丙○○等三人於八十八年十二月三十日上
    午，下午都毆打被害人各一次，而當時丁○○、戊○○二人亦有在場，但未動手
    打人，被毆打的地點在該當舖後面的廚房內」云云，然該檢查紀錄表所載係依甲○○所供而載，不惟與事實不符，告訴人亦有誇大之情節，蓋大安分局警員第二
    次到天久當舖時，甲○○究竟如何被控制行動自由，己○○等四人控制甲○○之
    方法為何，均無事證，且甲○○供稱其自八十八年十二月二十九日下午十五時起
    即被控制行動自由，顯與第一次警察到天九當舖所載之工作記錄不合，況八十八
    年十二月三十日上午甲○○並未被毆打，業據甲○○於審判中供明，甲○○係於
    三十日傍晚時始為丙○○所毆，尤以戊○○雖於三十日到天久當舖打麻將，惟從
    未與甲○○說話，甲○○亦不知其係天久當舖負責人，甲○○被毆時，戊○○並
    未在場，業如前述，足證該檢查紀錄表所載與事實不合，不足為被告等人有罪之
    證據。
  Ⅴ告訴人之妻王芬玲因告訴人一夜未歸，且經告訴人電話中告知被毆，誤以為告訴
    人被限制行動自由，乃以傳真向台北市政府警察局大安警局報案，乃一般人正常
    之反應，惟事實上甲○○並未被限制行動自由，是王芬玲雖因聽告訴人告知錢未
    還不能回家，而向警察局報案，惟尚不足以證明甲○○不能回家係遭人限制行動
    自由所致。
  Ⅵ其餘證據均屬告訴人積欠天久當舖債務之證據，均非被告等人犯罪之證據，不能
    用以證明被告等人有公訴人所指之犯行。
五、原審以依卷內之事證，不能證明被告等人有公訴人所指之刑法第三百零二條之犯
    行，亦查無被告等人有該部分犯行之證據，而為被告等人無罪之諭知，其認事用
    法核無違誤，檢察官上訴意旨猶執詞以I、告訴人因撤回告訴並表示不願繼續與
    被告等人爭執，係嗣後迴護之詞。II、縱告訴人所陳遭毆打之情節較之傷單為甚
    ，然與其真實指訴無違，仍非不得予採信。III、戊○○既係負責人即為主導者，
    自屬具有犯意聯絡行為分擔之共犯。Ⅳ、被告等人於警訊時、偵查中所言與原審
    審理時亦有出入，原審未予深究即以罪疑惟輕之利益歸於被告，難認允當。且依
    經驗法則而言，被告戊○○僅須拒絕告訴人留於當舖即可，何須派人陪同告訴人
    並於陪伴時施暴，顯見原審認定事實有違等語，指摘原審判決不當，請求撤銷改
    判即無理由，應駁回其上訴。
六、按刑法第二百七十七條第一項之傷害罪為告訴乃論之罪，而告訴乃論之罪，其告
    訴經撤回者應諭知不受理之判決，刑事訴訟法第三百零三條第三款定有明文。經
    查，就被告等人所涉傷害罪部分，業據告訴人於原審九十年七月十七日辯論終結
    前之九十年七月二日具狀請求撤回告訴，此有撤回狀一紙在卷可按，茲告訴人就
    此部分既已撤回告訴，依上開法條所示，即應為不受理判決之諭知。惟如上所述
  ，檢察官起訴被告等人妨害自由部分既經為無罪之判決，即與傷害部分不生一部
    全部之裁判上一罪關係（檢察官起訴書亦認係犯意各別，應予數罪併罰），乃原
    審就此部分竟於理由欄認定『因傷害部分公訴人認與前揭無罪部分有裁判上一罪
    之牽連關係，爰不另為無罪之諭知』，其認事用法顯有違誤，故檢察官上訴意旨
    雖未指摘及此，然原判決此部分既有上開可議之處，自應由本院撤銷改判，並為
    不受理判決之諭知。
據上論斷，應依刑事訴訟法第三百六十九條第一項前段、第三百六十四條、第三百零
三條第三款、第三百六十八條，判決如主文。
本案經檢察官郭啟東到庭執行職務。
中      華      民      國      九十      年     十一     月    二十    日
                              臺灣高等法院刑事第二十一庭
                                  審判長法  官  葉  騰  瑞
                                        法  官  莊  明  彰
                                        法  官  黃  國  忠
右正本證明與原本無異。
檢察官如不服本判決應於收受送達後十日內向本院提出上訴書狀，其未敘述上訴理由
者並得於提起上訴後十日內向本院補提理由書（均須按他造當事人之人數附繕本）。
                                        書記官  劉  貞  達
中      華      民      國      九十      年     十一     月    二十    日


司法院資訊處製作；財團法人民間司法改革基金會備份。
